【裁判字號】    90,訴,1993
【裁判日期】    901023
【裁判案由】    盜匪
【裁判全文】
臺灣高雄地方法院刑事判決                          九十年度訴字第一九九三號
    公  訴  人  臺灣高雄地方法院檢察署檢察官
    被      告  乙○○
    被      告  丙○○
    共      同
    指定辯護人  本院公設辯護人丁○○
右列被告因盜匪案件，經檢察官提起公訴（九十年度偵字第一四一九五號），本院判
決如左：
    主  文
乙○○、丙○○共同意圖為自己不法之所有，攜帶兇器，以強暴至使不能抗拒，而取
他人之物，各處有期徒刑柒年。
    事  實
一、乙○○曾於民國八十五年間，因違反麻醉藥品管理條例案件，經法院判處有期徒
    刑六月確定在案，並於八十五年七月十八日易科罰金執行完畢，而丙○○亦於八
    十三年間，亦曾因違反槍砲彈藥刀械管制條例，經法院判處拘役五十日，而於八
    十四年三月十四日易科罰金執行完畢，均未構成累犯。詎乙○○、丙○○二人因
    欠錢花用，竟共同意圖為自己不法之所有，於九十年七月二十八日凌晨三時五十
    分許，由丙○○騎乘機車搭載乙○○，另由乙○○攜帶其所有客觀上具危險性足
    供兇器使用之水果刀一把，先由丙○○將機車停放在高雄市○○○路四二六號附
    近巷子內，旋即二人即口帶口罩，並由乙○○持上開水果刀進入高雄市○○○路
    四二六號「雙子星檳榔攤」內，將上開水果刀押住前開檳榔攤之店員甲○○之脖
    子，喝令其不准亂動，剝奪其行動自由，其間甲○○掙扎反抗，二人乃再基於傷
    害之犯意聯絡，由乙○○持水果刀割傷甲○○之脖子及手部，致其受有右側頸部
    劃傷十一公分、十七公分，左手背線狀劃傷四點五公分、左肘線狀劃傷一點四公
    分、右手背線狀劃傷零點五公分等傷害，以此強暴方式致甲○○無力反抗，丙○○即打開前開檳榔攤內之抽屜，搶走現金新台幣（下同）三千五百元，得手後二
    人旋即騎車逃逸，隨手將上開犯罪用之水果刀及口罩，丟棄於高雄市○○○○○
    路與惠安街口水溝內而滅失，並朋分上開金錢花用迨盡，嗣經警循線查獲。
二、案經高雄市政府警察局苓雅分局移送臺灣高雄地方法院檢察署檢察官偵查起訴。
    理  由
一、訊據被告乙○○、丙○○於警訊、偵查中及本院審理時坦承不諱，核與被害人甲○○於警訊及本院審理時證述之情節均相符，此外復有乃榮醫院出具之診斷證明
    書一紙在卷足資佐証，而依上開診斷證明書觀之，甲○○所受之傷勢遍佈頸部及
    左右手，且傷痕甚長，自非屬過失行為所致。被告二人之自白與事實相符，堪信
    為真實，且互核一致，被告二人犯行足堪認定。
二、按水果刀為鐵質利器，質硬尖銳，且長度約十五公分，業據被告所自承，在客觀
    上如持以行兇，足致人傷亡，係屬兇器。又按共同實施犯罪行為之人，在合同意
    思範圍以內，各自分擔犯罪行為之一部，相互利用他人之行為，以達其犯罪之目
    的者，即應對於全部所發生之結果，共同負責（最高法院二十八年度上字第三一
    一０號判例）。被告二人共同攜帶兇器，傷害人之身體，強盜他人財物，核其所
    為，係犯刑法強盜罪而有刑法第三百二十一條第一項第三款之情形，為刑法第三
    百三十條第一項之加重強盜罪及犯刑法第二百七十七條第一項普通傷害。另公訴
    人認被告二人上開所為，係犯懲治盜匪條例第五條第一項之盜匪罪，容有未洽（
    理由詳如後述），但既不礙事實之同一性，爰變更檢察官起訴法條。又被告二人
    就上開犯行，有犯意聯絡及各自分擔犯罪行為之一部，或有相互利用他人之行為
    ，揆諸前開判例意旨，均為共同正犯。又所犯上開二罪間，有方法結果之牽連關
    係，應依刑法第五十五條規定，從一重之加重強盜罪處斷。又按強盜罪之內容，
    當然含有以非法方法剝奪人之行動自由之性質，該罪一成立，則妨害自由之行為
    ，即包含在內，無另行成立妨害自由罪名之餘地，是被告二人雖間有剝奪被害人
    甲○○行動自由，亦僅論以強盜罪即可。爰審酌被告二人年輕力壯，不思憑己勞
    力賺取錢財，竟持刀傷人強盜，危害社會治安甚鉅，惡性非輕，且有事實欄所述
    之犯罪前科，此有台灣高等地方法院被告全國前案紀錄表二紙可佐，素行非佳，
    不宜寬貸，惟念其犯後坦承犯行，尚具悔意等一切情狀，量處如主文所示之刑。
    又作案用之水果刀一把，連同未扣案之口罩二個，均為被告二人丟棄於路旁水邊
    ，經員警前往搜查仍未起獲，此據被告乙○○於警訊筆錄供承甚明，上開作案工
    具顯已滅失不存在，即無庸依刑法第三十八條第一項第二款規定宣告沒收，併此
    敘明。
三、按強盜罪之論處，實務均依法規競合之例優先適用懲治盜匪條例處斷，惟邇來懲
    治盜匪條例（以下稱該條例）之效力備受質疑，故該條例之是否業已失效，即有
    探究之必要：
 (一)本院查該條例係於民國三十三年四月八日經國民政府制定公布全文十一條，其第
   一條規定「盜匪」之罪名，第二條規定唯一死刑之盜匪罪，第三條規定死刑或無
   期徒刑之盜匪罪，第四條規定死刑、無期徒刑或十年以上有期徒刑之盜匪罪，第
   五條規定無期徒刑或七年以上有期徒刑之盜匪罪，第六條規定有查緝盜匪職責之
   人犯盜匪罪，第七條規定所得財物發還被害人，第八條規定刑法總則的適用等，
   第九條規定犯該條例之罪的訴訟程序，第十條規定：「本條例施行期間定為一年
   。必要時得以命令延長之。」第十一條規定公布日施行。而依全部法律之精神及
   背景以觀，該條例係行憲之前，抗戰末期，盜匪滋生，為維護治安，依治亂世用
   重典之原則訂立的時代產物，並從該條例第十條規定，其施行期間為一年，必要
   時得以命令延長之等語，顯然係以法學上所謂限時法之立法技術，而以限時法之
   法理以觀，即時限一到，法律當然失效，如認為必要時，應在期滿前以命令延長
   之，若未能在法律失效之前適時延長，則該條例當然失效，而已失效之法律自不
   能因後來之延長而又發生效力，亦即延長只能有繼續的效力，不能有創設的效力
   。參之懲治盜匪條例，自三十三年四月八日公布施行之日起至翌（三十四）年四
   月八日，一年之施行期間即已期滿而失效，而當時之國民政府遲至同年四月二十
   六日始以命令延長之，依前開說明，自無從使已失效之該條例繼續其效力，亦即
   該條例自三十四年四月八日未經延長而失效，應可認定。
 (二)主張懲治盜匪條例未失效者，其立論依據有下列三說：
 １、該條例未經廢止說：此為法務部葉部長在立法院公聽會的見解，略謂法規經「
     合法廢止」後始生失效之問題，而原條例雖為限時法，但四十六年已經修正，
     將限時條文刪除，且無論修正前或修正後，該條例迄未經廢止，即無失效可言
     等語。然限時法施行期滿當然廢止而失效，乃限時法之基本原理，絕無期滿後
     仍屬有效或效力未明之原理，本不因中央法規標準法有無明文規定而異；其以
     該條例公布施行在先，而中央法規標準法公布施行在後，進而認為基於法律不
     溯既往原則，並無中央法規標準法第二十三條「期滿當然廢止」之適用等語，
     自屬誤會。另中央法規標準法第二十三條但書所謂「經主管機關公告」之規定
     ，亦非限時法於期限經過後當然失效外的另一個失效要件之規定，其立法目的
     應該是在於保障人民知的權利，即限時法於期限屆滿當然失效時，由主管機關
     公告使人民周知，就算為公告，並不會改變限時法已經失效之事實，附此敘明
     。又該條例原第十條規定「本條例施行期間定為一年。必要時得以命令延長之
     。」文義極明，並無期滿應經命令廢止之規定，更不能解釋為一年後繼續有效
     ，否則何須「必要時得以命令延長」的規定，由此更可反證，期滿未以命令延
     長者，則在一年後自然失效，法理至明，而該條例於民國三十三年四月八日公
     布施行，期滿既未及時以命令延長，已如前述，應當失效要無庸疑，故此等主
     張，從法條本身之正反面解釋，皆不能自圓其說。至於七十九年七月十九日大
     法官會議釋字第二六三號解釋，認為該條例第二條第一項第九款擄人勒贖罪之
     唯一死刑規定不違憲云云，係針對該法條是否違憲之問題加以解釋，與該條例
     現時是否仍屬有效，乃不同層次之問題，誠難作反向之推論或擴張。原則上大
     法官的解釋僅就解釋文的內容有拘束力，並不能從聲請標的法令其實體合憲性
     的認定，反推該法令程序上的合憲性。如果對程序上的合憲性有疑義，仍須以
     補充解釋加以確認。大法官對於審查標的法令是否合法生效，雖應作大體的審
     查，惟很難要求大法官一一考據翔實，故認為任何經過大法官解釋之法令，不
     論有無審查其立法程序的合法合憲性，都可使隱藏之瑕疵自動治癒，自非係穩
     妥之見解。是以，該第二六三號解釋作為該條例仍為有效之論據，容有誤會。
 ２、憲政時期效力創設說：此為台灣高等法院八十八年度上訴字第一八二０號判決
     認定的理由，內容略謂在訓政時期的舊有法令，已在民國三十五年經制憲機關
     授權當時之國民政府檢討改正而全盤地於行憲後加以承受，並直指此種過程為
     政治承受，係制憲機關本其固有權力對舊法規包括地加以引用並許其重新向後
     生效云云。惟查我中華民國自一九一二年建國以來，雖歷經軍政時期、訓政時
     期、憲政時期、甚至戡亂時期、戒嚴時期以及解嚴後至今的民主開放時期，其
     立國環境雖有不同，但國體未變、法律體系如一，綿延不斷，斷無可能換一個
     時期就政治承受一個舊法，並創設成另一個新法（按解嚴時亦曾全盤檢討不合
     時宜的法律予以廢止，其未廢止者當然延續其效力，而非重新創設），況該條
     例於行憲後之民國三十七年四月十七日、三十八年六月二十四日、三十九年五
     月二十五日，再三遲誤命令延長，均未能在期滿之四月八日前適時延長，其已
     失效亦不待言。
 ３、該條例經四十六年立法院修正，等同制定新法說：此為最高法院八十八年度台
     上字第三０九八號判決認定的理由，內容略以該條例於四十六年六月五日修正
     公布，刪除該條例第十條施行期間一年及第八條依特種刑事案件訴訟條例審理
     之規定，其原第九條改為第八條，第十一條改為第九條，修正前本條例全部內
     容，曾經立法院民刑商法委員會審查，認尚有繼續沿用之必要，始改採為新法
     之全部條文，並重新調整條次，形式上雖是「修正」，實質上係明白確認本條
     例已從臨時性舊法改制為常態性之刑事特別法，等同制定新法，因此本條例重
     新立法之合法性，應不因修正前曾施行期滿始以命令展期而有影響等語。惟查
     法律之制定，應有一定之程序，諸如提案、附議、討論（一、二、三讀會審查
     ）、表決，通過後始送總統公布，然依立法公報第十九會期第七期所載，四十
     六年修正該條例之提案，係為將該條例第八條刪除，惟因審查會又認為「本條
     例每年一度以命令延長，已達十餘年，顯然已失該條例規定之本意，莫如一併
     刪除，俟將來治安情況改善，本條例確無施行之必要時，再予廢除較為得體」
     ，爰決議「懲治盜匪條例第八條及第十條刪除，第九條改為第八條，第十一條
     改為第九條」，立法院會乃無異議通過。由此可見當次立法院院會，不過將該
     條例第八條及第十條刪除，後二條文往前移而已，並未重新三讀而立法，以制
     定其第一條至第七條及原來第九條及第十一條之條文。觀之四十六年六月七日
     總統府公報第八一六期所載之總統令為「茲將懲治盜匪條例第八條及第十條條
     文予以刪除，其原第九條改為第八條，第十一條改為第九條，公布之」，益證
     其然。然則，已失效之法律，如何刪除其中二條文？當然是誤以為有效才會如
     此。惟其未經立法程序而誤認已失效之法律為有效，縱送請總統公布，法理上
     ，亦無從認係重新立法，自不足以使失效之法律復活。觀之上述立法院公報討
     論事項之一業已載明「省略三讀通過」，是其未經重新立法已灼然甚明。因此
     ，當時不過刪除限時法條文而公布，目的在使其變成常態法而已，並未有重新
     立法之程序。此與十七年之「懲治盜匪暫行條例」係十三年之「懲治盜匪法」
     失效後重新制定之新法，而三十四年之「懲治盜匪條例」係十七年之「懲治盜
     匪暫行條例」失效後重新制定之新法，均不相同；亦與三十七年之「懲治走私
     條例」於四十四年修正全文、「肅清煙毒條例」於八十七年名稱修正為「毒品
     危害防制條例」並修正全文之情形，顯然不同。故不論由主觀觀點（立法委員
     之修正意見）或客觀觀點（修正之條文內容），該條例於四十六年之修正，並
     非重新制定新法。則現行未修正於民國三十三年制定的該條例第一、三、四、
     五、七等舊條文，其效力無從因四十六年修正其他條文而繼續沿用，極為明顯
     ，亦即該等未修正之條文可否沿用，仍繫於原來舊條文之是否有效，而該等條
     文之業已失效，已如前述，故此說亦不可採。
 (三)又按法規競合時，傳統認為特別法優於普通法、重法優於輕法、‧‧‧，然此應
   係在競合之各法律，其制定與效力均無瑕疵與爭議為前提，如其中之一法律有爭
   議或瑕疵，雖未至於失效之地步，法官絕不能視若無睹的一味依特別法、重法論
   處，故應有其他的思考方向，如特別法之效力有瑕疵已引起社會學術及實務的普
   遍爭議與質疑，則其為法律本身的程序正義已臨破產邊緣，在此等爭議或瑕疵治
   癒之前，法官選擇效力無爭無瑕之法律而為論斷，應無違背法規競合優先適用之
   法理，亦即效力無瑕優於效力瑕疵之謂。如今懲治盜匪條例是否失效，已在學術
   界、律師界、實務界普遍爭議，且經立法機關舉辦公聽會、司法機關舉行座談會
   、釋憲機關正待釋憲中，審判機關已有拒絕適用之前例，報載監察院已完成調查
   ，法務部亦已著手研擬廢止，固縱認其尚未失效，則本院斟酌利害得失，權衡公
   平正義，認應捨棄備受爭議且有瑕疵的懲治盜匪條例，而優先適用完美無瑕的普
   通刑法處斷，應屬符合民主社會法律人的經驗法則。懲治盜匪條例既有明顯重大
   之瑕疵，本院本於對法律之確信，自不待停止審判聲請大法官會議解釋，而逕為
   該條例已失效之認定，而不予適用，認應適用刑法強盜罪之規定處罰，併予敘明
   。
據上論斷，應依刑事訴訟法第二百九十九條第一項前段、第三百條，刑法第二十八條
、第三百三十條第一項、第二百七十七條第一項、第五十五條、罰金罰鍰提高標準條
例第一條前段，判決如主文。
中      華      民      國      九十      年     十     月    二十三    日
                                    臺灣高雄地方法院刑事第二庭
                                 法  官    廖  建  瑜
右正本證明與原本無異。
如不服本判決，應於判決送達後十日內，向本院提出上訴狀。
                                       書記官     歐  文  政
中    華    民    國      九十      年      十      月      二十五      日
附錄本案論罪科刑法條全文：
刑法第三百三十條第一項：
犯強盜罪而有第三百二十一條第一項各款情形之一者，處五年以上十二年以下有期徒
刑。
刑法第二百七十七條第一項：
傷害人之身體或健康者，處三年以下有期徒刑，拘役或一千元以下罰金。


司法院資訊處製作；財團法人民間司法改革基金會備份。
